【裁判字號】    97,判,105
【裁判日期】    970320
【裁判案由】    綜合所得稅
【裁判全文】
最  高  行  政  法  院  判  決
                                     97年度判字第00105號
上  訴  人  甲○○
被 上訴 人  財政部臺灣省中區國稅局
代  表  人  趙榮芳
上列當事人間綜合所得稅事件，上訴人對於中華民國95年5月30
日臺中高等行政法院95年度訴更一字第11號判決，提起上訴，本
院判決如下：
    主  文
上訴駁回。
上訴審訴訟費用由上訴人負擔。
    理  由
一、上訴人未辦理民國86年度綜合所得稅結算申報，經被上訴人
    所屬台中縣分局核定綜合所得總額新台幣（下同）4,642,40
    8元，標準扣除額43,000元，補徵應納稅額397,136元，並處
    罰鍰158,800元。上訴人不服，申經復查未獲變更，提起訴
    願，遭決定駁回，循序提起行政訴訟。
二、上訴人於原審起訴主張略謂：(一)、上訴人因扣稅資料未能及
    時收集齊全，獲准延期申報，並於87年4月29日填妥申報書
    ，依應納稅額簽發票面金額259,625元支票乙紙，由蘇英松
    、江素貞至被上訴人辦理申報手續。惟被上訴人以延期申報
    案件不得以支票繳納稅款之理由，拒收申報。嗣江素貞於87
    年4月30日至代收銀行繳納稅金後，方郵寄申報書至被上訴
    人，完成申報手續。是上訴人既於87年4月30日已完納稅捐
    ，被上訴人否准上訴人之列舉申報扣除額，改用標準扣除額
    ，進而補課綜合所得稅及罰鍰，應屬過當而違反比例原則。
    (二)、上訴人已有繳稅之事實，亦可推測上訴人應有申報之實
    。被上訴人遺失或缺漏信件之事經常發生，上訴人87年度綜
    合所得稅申報案件，被上訴人先以未收到申報書之理由，而
    逕通知代收稅款之聯邦銀行追討滯納金、利息等，嗣經該銀
    行連繫，上訴人檢具郵局被上訴人簽收掛號之回條後，始更
    正錯誤，86年之申報書是否亦同樣被遺失。(三)、被上訴人未
    告知上訴人可先收件申報再作繳款，逕行拒絕受理，顯然未
    盡告知及輔導之義務。被上訴人拒收申報是否有法律依據，
    當由被上訴人負舉證之責。(四)、上訴人一再請求被上訴人調
    查相關當事人蘇英松及江素貞，以了解相關申報之事實，惟
    均遭無理由拒絕，並因此使上訴人被課徵高額本稅及罰鍰，
    其處罰顯違比例原則。(五)、上訴人於87年4月即已繳納綜合
    所得稅，依代收稅款銀行之作業程序，收受稅款後之7日內
    即應將代收稅款繳款書寄送被上訴人，何以被上訴人於數年
    內均未能查明上訴人所繳稅額之實際資料。為此，請撤銷訴
    願決定及原處分等語。
三、被上訴人則略以：被上訴人曾函請上訴人提示足資證明其已
    辦理結算申報之具體證明文據供核，然其僅提示江素真說明
    書，稱其已委託江素貞以平信郵寄申報，有申報事實。又上
    訴人本年度綜合所得稅結算申報雖申請延至87年4月30日申
    報，並於當日繳納稅款259,625元，然依行為時所得稅法第
    71條第1項規定，納稅義務人除應結算每年之綜合所得稅應
    納稅額自行繳納外，並應填具結算申報書，向該管稽徵機關
    申報，始可謂已依所得稅法規定完成結算申報。然被上訴人
    所屬台中縣分局於87年4月30日至同年5月9日間並未收到上
    訴人郵寄之申報資料，且由上訴人之說明書亦可知悉辦理結
    算申報之必要附件扣繳憑單證明聯、稅額繳款書第1聯收據
    聯及第2聯證明聯迄88年10月仍由上訴人持有，核與江素貞
    說明書中所稱持繳稅收據連同申報書以平信郵寄申報之情事
    不符，足證上訴人並未依規定完成結算申報手續。且依本院
    36年度判字第16號判例意旨，上訴人欲主張其已盡申報之義
    務，自應提示其已完成申報之事證資料供核，上訴人未能提
    示確切證明已辦理申報之相關證明文據，依所得稅法第17條
    第3項規定，自不得以列舉扣除額之方式申報所得稅。次按
    綜合所得稅申報書上均載明逾期及延期申報並不適用以支票
    為繳稅方式，因其涉及支票提兌、滯納金及滯納利息之問題
    。惟雖不得以支票繳納，仍得受理申報，通常承辦人員均會
    告知納稅義務人，請其先繳款再作申報，並無拒絕申報之情
    形。另申報書上亦已載明如以郵寄方式申報，須以掛號方式
    為之。又關於申報與否，應以被上訴人收受之到達主義為認
    定依據，上訴人既主張其以平信郵寄申報書，則該申報書是
    否已寄達被上訴人，當由上訴人負舉證責任等語，資為抗辯
    。
四、原審斟酌全辯論意旨及調查證據結果，略以：(一)、依行為時
    所得稅法第71條第1項規定，納稅義務人除應結算每年之綜
    合所得稅應納稅額自行繳納外，並應填具結算申報書，向該
    管稽徵機關申報，始可謂已依所得稅法之規定完成結算申報
    。上訴人雖稱其已委託其職員蘇英松及江素貞2人，於87年4
    月30日郵寄申報書至被上訴人所屬台中縣分局，此雖有蘇英
    松及江素貞二人出具之說明書可憑，另蘇英松於原審法院審
    理時亦到庭證述此情。惟按蘇英松及江素貞2人為上訴人任
    職公司之職員，衡情有相當處理事務經驗及知識，應知綜合
    所得稅申報書及申報人以列舉扣除額申報之相關憑證，屬重
    要文件，以平信方式郵寄，未經掛號處理，是否寄至收件人
    ，有無法追查得知之情形。又納稅義務人於申報期限內，有
    填具結算申報書並向該管稽徵機關申報之義務，是上訴人主
    張其如期完成本年度之綜合所得稅申報，對此有利之事實，
    自應舉證證明，縱蘇英松及江素貞2人有將系爭申報書以平
    信方式郵寄該分局之事實，因該分局並未收受系爭申報書，
    難認上訴人於申報期間，業已完成申報手續，此自無財政部
    61年（61）台財稅字第31626號函之適用。(二)、又本件係上
    訴人向被上訴人申請延期至87年4月30日申報，依被上訴人
    85年12月9日中區國稅資字第850088022號函所得稅結算申報
    作業注意事項規定，納稅義務人申請延期申報者，不得以支
    票或以繳稅取款委託書繳納稅款。按納稅義務人以支票納稅
    ，係稅捐稽徵機關幫納稅義務人作提兌動作而繳納公庫之便
    民措施，其目的在於希望納稅義務人於法定結算申報期間內
    儘快辦理申報，惟於延期申報案件，稅捐稽徵機關未接受納
    稅義務人以支票繳稅，自屬有據。上訴人所委託之蘇英松於
    其延期申報，雖不得以支票繳納稅款，惟仍可先繳交申報書
    ，依證人蘇英松證述其於被上訴人所屬台中縣分局承辦人員
    告知不得以支票繳納稅款後，並未先繳交申報書，或其有欲
    繳交申報書，而經承辦人員拒絕之情事，則該日為87年4月
    29日，上訴人仍得於同月30日前以現金繳納稅款及向該分局
    繳交申報書，自亦難認因被上訴人所屬台中縣分局承辦人員
    有教示或告知錯誤，致上訴人無法如期申報之情形，上訴人
    既無法證明其未如期申報無過失，依司法院釋字第275號解
    釋意旨，自不得主張免除漏稅罰。本件上訴人既未依規定辦
    理結算申報手續，依行為時所得稅法第17條第2項規定，不
    得適用列舉扣除額等語，因而駁回上訴人在原審之訴。
五、上訴人上訴意旨略謂：(一)、上訴人於原審法院，一再主張其
    於87年4月29日填妥綜合所得稅申報書，開立應繳稅款259,6
    25元之付款支票，委託證人蘇英松、江素貞向被上訴人申報
    ，卻遭不得用支票繳稅款為由拒收，並拒不受理申報，請求
    原審予以訊問上開二位證人，既經本院發回原審法院更為審
    理在案，原審法院理應就相關事實及證據再詳為調查，以資
    公平審理，惟原審法院卻未能秉持行政程序法第9條對當事
    人有利及不利之情形均予注意之立法旨意，已有行政訴訟法
    第242條、第243條違背法令之違誤。(二)、查86年度綜合所得
    稅申報書，並無載明被上訴人所稱不適用以支票為繳稅方式
    ，並無「不適用支票繳納」之記載，原審法院未予調查該申
    報書之記載，即認定不得以支票繳納，原判決顯有違背法令
    。另被上訴人又謂申報書上亦已載明如以郵寄方式申報，須
    以掛號方式為之。惟申報書僅載明「如郵寄申報時，請掛號
    逕寄戶籍所在地之國稅局所屬分、稽徵所」。原審法院未查
    明，有違背法令之誤。(三)、上訴人已於87年4月30日將應納
    之稅額，以簽發支票繳納，不僅無故意逃漏稅外，就是否提
    出結算申報書之形式欠缺，依行政程序法規定，亦屬得補正
    之事項，被上訴人否定上訴人列舉申報扣除額之權利，而改
    用標準扣除額，補課綜合所得稅及罰鍰，雙重處罰，顯非所
    得稅法第17條第2項立法目的，亦有違反比例原則、增加人
    民不必要之負擔，依司法院釋字第616號解釋之意旨，應屬
    違憲，從而被上訴人認定上訴人不適用列舉扣除額之規定，
    應屬違法之行政處分。(四)、本件係因被上訴人不收受上訴人
    申報書，依民法第101條所定，被上訴人拒絕收受上訴人之
    申報書，應視為上訴人提出申報書之條件已成就，上訴人並
    無適用所得稅法第17條第2項規定之不利益處分等語。
六、按「依第71條規定應辦理結算申報而未辦理，經稽徵機關核
    定應納稅額者，均不適用第1項第2款第2目列舉扣除額之規
    定。」、「納稅義務人應於每年2月20日起至3月底止，填具
    結算申報書，向該管稽徵機關，申報其上一年度內構成綜合
    所得總額或營利事業收入總額之項目及數額，以及有關減免
    、扣除之事實，並應依其全年應納稅額減除暫繳稅額尚未抵
    繳之扣繳稅額及可扣抵稅額，計算其應納之結算稅額，於申
    報前自行繳納。但短期票券利息所得之扣繳稅款及營利事業
    獲配股息總額或盈餘總額所含之可扣抵稅額，不得減除。」
    、「納稅義務人未依本法規定自行辦理結算申報，而經稽徵
    機關調查，發現有依本法規定課稅之所得額者，除依法核定
    補徵應納稅額外，應照補徵稅額，處3倍以下之罰鍰。」分
    別為行為時所得稅法第17條第3項、第71條第1項及第110條
    第2項所明定。依上揭所得稅法第71條第1項規定，納稅義務
    人除應結算每年之綜合所得稅應納稅額自行繳納外，並應填
    具結算申報書，向該管稽徵機關申報，始可謂已依所得稅法
    規定完成結算申報。又依所得稅法施行細則第50條規定：「
    申報日期，應以申報書送達稽徵機關之日為準，其郵遞者，
    應以掛號寄送，並以發寄局郵戳日期為申報日期。」故所得
    稅之申報行為，於納稅義務人將申報書送達稽徵機關或以掛
    號郵遞者，始生申報之效力。本件上訴人係以平信寄送86年
    度綜合所得稅結算申報書，為原審所確認並為上訴人所不爭
    之事實，依江素貞書面說明書，及蘇英松於原審法院證稱其
    以平信方式郵寄上訴人之綜合所得稅結算申報書至被上訴人
    所屬台中縣分局，亦不足以證明該結算申報書確已到達被上
    訴人所屬台中縣分局，被上訴人乃以上訴人未完成結算申報
    ，依所得稅法第17條第3項否准其以列舉扣除額方式申報，
    並依同法第110條第2項裁處罰鍰，自無不合。上訴人訴稱原
    審未秉持行政程序法第9條對當事人有利及不利之情形均應
    予注意之立法意旨，有判決違背法令之違誤，核無足採。又
    所得稅法第110條第2項對納稅義務人未辦理結算申報，係規
    定處以補徵稅額3倍以下之罰鍰，已賦予稅捐稽徵機關得斟
    酌情事，為合理裁罰之裁量權，與司法院釋字第616號解釋
    所揭櫫「所得稅法第108條之1第1項規定之行為罰，依應納
    稅額固定之比例加徵滯報金，又無合理最高額之限制，有違
    比例原則」之情形不同。本件上訴人已繳納應納稅額，被上
    訴人乃酌情處以應納稅額397,136元0.4倍之罰鍰計158,800
    元，自無違比例原則及司法院釋字第616號解釋。上訴人其
    餘上訴意旨，係就原審已論駁之事項，以其一己之見再事爭
    執，核非可採。從而上訴意旨執以指摘原判決違誤，求為廢
    棄，為無理由，應予駁回。
據上論結，本件上訴為無理由，爰依行政訴訟法第255條第1項、
第98條第1項前段，判決如主文。
中    華    民    國    97    年    3     月    20    日
                    最高行政法院第四庭
                        審判長法官  鍾  耀  光
                              法官  吳  明  鴻
                              法官  姜  仁  脩
                              法官  王  德  麟
                              法官  黃  清  光
以  上  正  本  證  明  與  原  本  無  異
中    華    民    國    97    年    3     月    21    日
                              書記官  黃  淑  櫻


司法院資訊處製作；財團法人民間司法改革基金會備份。
